臺灣高等法院民事判決　　　　　　　　99年度上易字第1007號
上訴人即附
帶被上訴人　陳湘
訴訟代理人　林明賢律師
　　　　　　蔡文彬律師
複　代理人　尤伯燊律師
被上訴人即
附帶上訴人　陳麗雲
訴訟代理人　李金澤律師
複　代理人　簡泰正律師
上列當事人間清償借款事件，上訴人對於民國99年9月9日臺灣臺
北地方法院第一審判決（99年度訴字第1730號）提起上訴，被上
訴人為附帶上訴，本院於100年1月11日言詞辯論終結，判決如下
：
    主  文
原判決關於命上訴人給付部分，暨訴訟費用之裁判均廢棄。
上開廢棄部分，被上訴人在第一審之訴駁回。
附帶上訴駁回。
第一、二審（含附帶上訴）訴訟費用均由被上訴人負擔。
    事實及理由
一、被上訴人即附帶上訴人（下稱陳麗雲）起訴主張：上訴人即
    附帶被上訴人陳湘（下稱陳湘）之被繼承人倪渭韜於民國74
    年間，因售屋及協議積欠伊計新臺幣（下同）110萬元（下
    稱系爭債權），有倪渭韜於74年11月14日簽發面額55萬元、
    票號TH071611號之本票一紙（下稱系爭本票），及同年12月
    17日書立之欠條一紙（下稱系爭欠條，與系爭本票合稱系爭
    書據）可憑，惟經多年均未清償。嗣倪渭韜因病入住行政院
    退除役官兵輔導委員會臺北榮民總醫院（下稱榮總），伊於
    99年1月11日前往探視時，即向倪渭韜提示系爭本票及系爭
    欠條，詢以如何解決。倪渭韜當場承認有系爭債權，並囑其
    次女倪至瑤應儘快處理，現場並有訴外人張大同、趙明瑛在
    場聽聞。是以，系爭債權雖已時效完成，然因倪渭韜之承認
    ，即回復伊之請求權。陳湘為倪渭韜之配偶而屬繼承人，亦
    未拋棄繼承，自應負清償責任。爰依系爭債權請求權及繼承
    之法律關係，提起本件訴訟等情，並聲明：陳湘應給付伊
    110萬元，及自99年7月13日起至清償日止按週年利率5％計
    算之利息。
二、陳湘則以：伊否認陳麗雲對倪渭韜有系爭債權。且陳麗雲提
    出倪渭韜簽立之系爭書據，其記載文義非借貸之意思表示合
    致，無法證明有金錢之交付，不能認有該借貸關係存在。縱
    認陳麗雲與倪渭韜間有消費借貸關係存在，然依系爭本票及
    系爭欠條所載內容，乃指同一筆債務，即僅有55萬元，而非
    110萬元。況縱系爭債權為真，亦罹於時效而消滅，伊得為
    時效抗辯。再者，依榮總99年1月9日至同月11日之病程護理
    紀錄所載，同月11日下午過後，倪渭韜持續密集治療，無陳
    麗雲、趙明瑛、張大同到訪記錄。而依同日16時31分至18
    時9分之安寧共同照護表所示，除無陳麗雲、趙明瑛與張大
    同到訪記錄外，倪渭韜呼吸困難之嚴重度為4分（指很嚴重
    ，持續不斷，讓病家無法忍受），且虛弱疲倦，在此情形下
    ，倪渭韜無可能意識、區辨系爭債權有無，進而為表達承認
    之意。是故，倪至瑤、趙明瑛、張大同之證詞，除不足採信
    外，更無法證明倪渭韜承認者即為系爭債權。退步言之，縱
    使倪渭韜有為承認之表示，且所承認者即為系爭債權，陳麗
    雲仍應舉證證明倪渭韜為承諾時，明知時效已完成，否則不
    得逕認倪渭韜有拋棄時效利益之默示，而生拋棄時效利益之
    效力。況即認倪渭韜交待倪至瑤還款，惟依倪至瑤所述「他
    就轉頭跟我交待說要還」，顯見倪渭韜之意思僅限於以倪至
    瑤處理系爭債權為前提，非拋棄時效利益之承認等語置辯，
    並聲明：陳麗雲於原審之訴駁回。
三、本件經原審判決陳湘應給付陳麗雲55萬元，及自99年7月13
    日起至清償日止，按週年利率5％計算之利息。陳麗雲其餘
    之訴駁回。陳湘、陳麗雲各不服原審判決，分別提起上訴、
    附帶上訴，陳湘之上訴聲明為：(一)原判決不利於陳湘部分廢
    棄。(二)上開廢棄部分，陳麗雲在原審之訴駁回；陳麗雲之答
    辯聲明為：上訴駁回。陳麗雲之附帶上訴聲明為：(一)原判決
    關於駁回陳麗雲在第一審之訴部分廢棄。(二)陳湘應再給付陳
    麗雲55萬元，並自99年7月13日起至清償日止，按週年利率5
    ％計算之計息。陳湘之答辯聲明為：附帶上訴駁回。
四、兩造不爭執之事實（見本院卷第48頁，並依判決格式修正或
    刪減文句，或依爭點論述順序整理內容）
（一）倪渭韜曾於74年11月14日開立面額55萬元之系爭本票予陳
      麗雲，及於74年12月17日簽立應支付陳麗雲55萬元之系爭
      欠條予陳麗雲。
（二）倪渭韜經診斷為尿道癌，於98年12月27日急診入住榮民總
      醫院，而於99年1月11日死亡。陳湘為倪渭韜之配偶，與
      倪宇瑤、倪至瑤同為倪渭韜之繼承人，均未拋棄繼承。
（三）上揭事實，並有兩造不爭執其形式真正（見本院卷第48頁
      背面）之戶籍謄本、兩願離婚協議書影本、系爭本票影本
      、系爭欠條影本、榮總99年7月29日北總企字第099001705
      0號函附病歷資料及病房日誌（均影本）附卷可稽（分別
      見原審第10頁至第13頁、第15-1頁、第54頁至第157頁）
      ，自堪信為真實。
五、經本院於99年11月25日、12月9日與兩造整理並協議簡化之
    爭點為（見本院卷第48頁背面、第77頁背面，並依本院論述
    之先後與妥適，而調整其順序、內容）：
（一）陳麗雲依消費借貸之法律關係，請求陳湘給付上訴部分之
      系爭債權（下稱系爭上訴債權），有無理由？
  １、系爭上訴債權是否罹於時效？
  ２、是否因倪渭韜之承認，陳麗雲即得對陳湘請求系爭上訴債
      權？
  ３、倪渭韜有無明知時效已完成，而為承諾之表示？
  ４、倪渭韜與陳麗雲間有無消費借貸關係之合意？
  ５、陳麗雲有無將系爭上訴債權契約之借款交付倪渭韜？
  ６、陳麗雲對倪渭韜有無系爭上訴債權？
（二）陳麗雲依消費借貸之法律關係，請求陳湘給付附帶上訴之
      系爭債權（下稱系爭附帶上訴債權），有無理由？
  １、系爭附帶上訴債權是否罹於時效？
  ２、是否因倪渭韜之承認，陳麗雲即得對陳湘請求系爭上訴債
      權？
  ３、倪渭韜有無明知時效已完成，而為承諾之表示？
  ４、倪渭韜與陳麗雲間有無消費借貸關係之合意？
  ５、陳麗雲有無將系爭附帶上訴債權契約之借款交付倪渭韜？
  ６、陳麗雲對倪渭韜有無系爭附帶上訴債權？
（三）陳麗雲得請求之數額若干？
六、茲就爭點分別論述如下
（一）陳麗雲依消費借貸之法律關係，請求陳湘給付系爭上訴債
      權，為無理由。
  １、系爭上訴債權是否已罹於時效，端視倪渭韜是否以契約承
      認系爭上訴債權。
    按請求權，因十五年間不行使而消滅。且消滅時效，自請
      求權可行使時起算。民法第125條本文、第128條前段分別
      定有明文。
    經查，陳麗雲係主張：系爭上訴債權原已罹於時效，嗣因
      倪渭韜之承認而回復效力云云（見本院卷第98頁背面）。
      陳湘則辯稱；如認系爭上訴債權確屬存在，因陳麗雲於74
      年11月14日即得為請求，已逾15年，因罹於時效而消滅等
      情（本院卷第81頁背面）。基此可見，兩造對於系爭上訴
      債權自陳麗雲得請求時起算，已逾十五年等節，並無異詞
      ，堪以確定。
    從而，系爭上訴債權是否確已罹於時效而消滅，端視倪渭
      韜是否以契約承認系爭上訴債權，致陳湘不得拒絕履行，
      甚為明悉。惟此部分應詳如下２所述，於茲不贅。
  ２、倪渭韜未以契約承認系爭上訴債權，故陳麗雲不得對陳湘
      請求系爭上訴債權。
    陳麗雲係主張：系爭債權原因時效消滅而不得請求，然因
      倪渭韜以契約承認而回復，伊自得對倪渭韜之繼承人陳湘
      請求系爭上訴債權云云。
    經按，請求權已經時效消滅，債務人仍為履行之給付者，
      不得以不知時效為理由，請求返還。其以契約承認該債務
      或提出擔保者亦同。民法第144條第2項定有明文。而民法
      第129條第1項第2款所謂之承認，為認識他方請求權存在
      之觀念表示，僅因債務人一方行為而成立，此與民法第14
      4條第2項後段所謂之承認，須以契約為之者，性質迥不相
      同。又債務人於時效完成後所為之承認，固無中斷時效之
      可言，然既明知時效完成之事實而仍為承認行為，自屬拋
      棄時效利益之默示意思表示，且時效完成之利益，一經拋
      棄，即恢復時效完成前狀態，債務人顯不得再以時效業經
      完成拒絕給付（最高法院50年臺上第2868號判例意旨參照
      ）。是故，民法第144條第2項所謂以契約承認，必須當事
      人雙方意思表示一致而成立之承認契約。易言之，係指債
      務人就請求權時效之完成有所認知，仍為承認之契約行為
      而言。
    第查，審諸證人趙明瑛證稱：伊有對倪渭韜點頭，倪渭韜
      當時有插管；倪渭韜能不能說話伊不清楚；伊不記得倪渭
      韜有無跟陳麗雲說話；倪渭韜插管要如何說話；倪渭韜他
      不是說要還錢，是陳麗雲拿出兩張紙，跟倪渭韜說要還錢
      的事情，之後發生的事情伊不記得，倪渭韜沒有說要還錢
      的事情，伊印象中倪渭韜沒有說話，是點頭表示要還錢，
      （又改稱）伊只是陪伴陳麗雲去，當時陳麗雲拿紙出來問
      倪渭韜還錢的事情，倪渭韜不能說話，因為插管；倪渭韜
      沒有說話；倪渭韜沒有用嘴巴說要還錢等語（見原審卷第
      16 4頁背面至第165頁）以察，顯見趙明瑛陳明倪渭韜未
      以言語表達還錢之意，此其一。倪渭韜因為插管，不能說
      話，此其二。又趙明瑛前後所述有矛盾之處，難以證明倪
      渭韜確有為承認系爭上訴債權之意思表示，此其三。
    另查，細譯證人張大同結稱：倪渭韜當時之狀況伊沒有很
      注意，他們一家人在說話，伊沒有進入他們的話題，伊在
      病房門口轉來轉去；伊也有進入病房內，伊沒有跟倪渭韜
      打招呼；倪渭韜好像有插管，插在那裡伊不清楚；倪渭韜
      可以講話，當時在病房內有講話，講些什麼伊不清楚；陳
      麗雲有跟倪渭韜說話，講些什麼伊也不記得；倪渭韜有跟
      他的女兒說話，互相都有對話，內容不記得等情（見原審
      卷第165頁背面至第166頁）以考，足徵張大同未敘及倪渭
      韜承認系爭債權情事，乃其一。且陳麗雲等人對話之狀況
      、細節，張大同均無記憶，乃其二。關於倪渭韜能否講話
      ，張大同所述與趙明瑛又有矛盾，乃其三。
    再查，佐以榮總函覆倪渭韜之病歷資料及病房日誌，其中
      99年1月11日16時31分至18時09分之安寧共同照護表記載
      （見原審卷第87頁）：倪渭韜呼吸困難之嚴重度為4分（
      指很嚴重，持續不斷，讓病家無法忍受）、虛弱疲勞、有
      情緒困擾、疾病認知與適應困難等情；99年1月9日至同月
      11日之病程護理紀錄則有（見原審卷第101頁）：99年1月
      11日下午過後，倪渭韜因腹鼓脹、疼痛等情形，而持續密
      集治療、調整之記載；99年1月11日由倪至瑤代簽不施行
      心肺復甦術同意書、入院同意書等資料（見原審卷第109
      頁至第110頁）以察，顯見倪渭韜於99年1月11日下午之身
      體狀況甚差，疼痛難以忍受，而與證人趙明瑛上開關於倪
      渭韜不能說話之證詞一致。
    基此，綜觀趙明瑛、張大同之證言；倪渭韜於99年1月11
      日下午之身體、精神狀況，顯見倪渭韜斯時對於系爭債權
      有無正確記憶、其意思示能力是否健全，實屬可疑。況趙
      明瑛、張大同皆係隨陳麗雲前往探視倪渭韜之第三人，均
      知悉陳麗雲去找倪渭韜之目的是要錢等情（見原審卷164
      頁背面、第166頁），然就倪渭韜有無承認系爭債權之關
      鍵問題，或與陳麗雲、倪至瑤所述不符，或未明確回答。
      從而，倪至瑤、張大同與趙明瑛證詞相符之部分，乃關於
      陳麗雲前往榮總向倪渭韜追討系爭債權部分。至於倪渭韜
      有無承認系爭債權之事實經過，張大同均表示不記得或不
      清楚，而倪至瑤與趙明瑛之證詞多有歧異之處。職是之故
      ，原審以倪至瑤、張大同與趙明瑛關於陳麗雲向倪渭韜追
      討系爭債權部分之證詞相符，推論倪至瑤關於倪渭韜承認
      系爭債權部分之證詞屬實，尚有未當，難以維持。
    復查，倪至瑤與陳麗雲乃血緣至親，且陳湘與倪至瑤、倪
      宇瑤就繼承倪渭韜之債務負連帶責任，惟陳麗雲僅對陳湘
      請求清償系爭上訴債權，已見倪至瑤與陳麗雲間關係之親
      密，則倪至瑤之證詞可信度，要非無疑。甚且，倪至瑤、
      訴外人倪宇瑤（亦為倪渭韜、陳麗雲所生之女）與陳湘間
      尚因繼承倪渭韜遺產問題，涉有數起民刑事件，業據兩造
      、倪至瑤陳明在卷（分見本院卷第19頁、第82頁；第100
      頁至第103頁；第117頁至第120頁），且有臺灣臺北地方
      法院檢察署檢察官99年度偵字第17909號起訴書影本附卷
      可稽（見本院卷第84頁至第86頁），足徵陳湘與倪至瑤、
      陳麗雲間，利害相反，爭執甚烈，而倪至瑤則與陳麗雲間
      關係密切，顯有迴護、偏頗之可能。是則，倪至瑤關於倪
      渭韜承認系爭上訴債權之證言（見原審卷第162頁背面至
      第164頁），尚難採信，至為明灼。
    況查，倪至瑤係證稱「我母親走之前，有拿出兩張本票問
      我爸記不記得，我爸跟我媽說很多事情都忘記了」「我爸
      說很多事情都忘記」等語（見原審卷第162頁背面、第163
      頁背面）。由是，再佐證上所載倪渭韜之身體精神狀況
      ，益見斯時倪渭韜對於系爭上訴債權，應無正確認知，焉
      能與陳麗雲為契約承認之意思表示合致？尤難認倪至瑤關
      於倪渭韜承認系爭上訴債權之證言為可取。
    且查，倪至瑤關於倪渭韜、陳麗雲討論系爭債權事宜時，
      趙明瑛、張大同有在場聽聞等語（見原審卷第162頁背面
      ），核與趙明瑛、張大同二人上、證述之情形不符。
      而倪至瑤又稱：倪渭韜轉頭跟伊說記得要把這筆錢還陳麗
      雲；但沒有說要還多少錢云云（見原審卷第163頁背面）
      ，更見倪渭韜應無就系爭上訴債權之承認，與陳麗雲間為
      契約意思表示合致之可能。
    綜此而論，陳麗雲主張：倪渭韜於99年1月11日下午以契
      約承認系爭上訴債權云云，並未舉證以實其說，自難憑其
      空言，即予採信。職是，陳麗雲不得對陳湘請求系爭上訴
      債權，洵堪認定。
  ３、準此，陳麗雲縱對倪渭韜有系爭上訴債權存在，亦因罹於
      時效而消滅，且未因倪渭韜以契約承認而回復，陳麗雲自
      不得對陳湘請求系爭上訴債權，業經認定如上２所示。至
      原列爭點「倪渭韜有無明知時效已完成，而為承諾之表示
      ？」「倪渭韜與陳麗雲間有無消費借貸關係之合意？」「
      陳麗雲有無將系爭上訴債權契約之借款交付倪渭韜？」「
      陳麗雲對倪渭韜有無系爭上訴債權？」等部分，不論認定
      結果如何，均不影響上開結論，故無贅予論列之必要，附
      此指明。
（二）陳麗雲依消費借貸之法律關係，請求陳湘給付系爭附帶上
      訴債權，亦為無理由。
  １、經查，依陳麗雲之主張，系爭債權包括系爭上訴債權與系
      爭附帶上訴債權二部分，二者合計110萬元等情（見本院
      卷第98頁至第99頁），合先指明。
  ２、第查，倪渭韜曾於74年11月14日開立面額55萬元之系爭本
      票予陳麗雲，及於74年12月17日簽立應支付陳麗雲55萬元
      之系爭欠條予陳麗雲等節，為兩造所無異詞（見上四之（
      一）所述。是故，承上（一）之１所述，系爭附帶上訴債
      權是否已罹於時效，端視倪渭韜是否以契約承認系爭附帶
      上訴債權，應可確定。
  ３、惟查，關於陳麗雲主張：倪渭韜於99年1月11日下午承認
      系爭上訴債權云云，因未舉證以實其說，不足採信，業經
      認定如上（一）之２所載。是以，同屬系爭債權一部之
      系爭附帶上訴債權，亦無因倪渭韜以契約承認而未罹於時
      效之情形，至為明悉。從而，陳麗雲不得對陳湘請求系爭
      附帶上訴債權，亦堪認定。
  ４、據此，陳麗雲縱對倪渭韜有系爭附帶上訴債權存在，亦因
      罹於時效而消滅，且未因倪渭韜以契約承認而回復，陳麗
      雲自不得對陳湘請求系爭附帶上訴債權。至原列爭點「倪
      渭韜有無明知時效已完成，而為承諾之表示？」「倪渭韜
      與陳麗雲間有無消費借貸關係之合意？」「陳麗雲有無將
      系爭附帶上訴債權契約之借款交付倪渭韜？」「陳麗雲對
      倪渭韜有無系爭附帶上訴債權？」等部分，不論如何認定
      結果，均與上開結論不生影響，要無贅予論列之必要，併
      此指明。
七、綜上所述，陳麗雲主張系爭債權之效力因倪渭韜以契約承認
    而回復，為不足採，陳湘抗辯系爭債權請求權業罹於時效而
    消滅，尚屬可信。是則，陳麗雲執系爭書據主張陳湘應給付
    系爭債權云云，自屬無據。從而，陳麗雲本於系爭債權之法
    律關係，請求陳湘給付110萬元及法定遲延利息，為無理由
    ，不應准許。原審判命陳湘給付陳麗雲50萬元及法定遲延利
    息部分，為陳湘敗訴之判決，尚有未洽。陳湘之上訴意旨就
    此部分指摘原判決不當，求予廢棄改判，為有理由。至於原
    審駁回陳麗雲之請求部分，為陳麗雲敗訴之判決，理由雖有
    不同，但結論並無二致，仍應維持。陳麗雲就此部分所為附
    帶上訴，為無理由，應予駁回。
八、本件事證已臻明確，至於未論述之爭點；兩造其餘之攻擊或
    防禦方法；未經援用之證據，經本院斟酌後，認為均不足以
    影響本判決之結果，自無一一詳予論駁之必要，併此敘明。
九、據上論結，本件陳湘之上訴為有理由，陳麗雲之附帶上訴為
    無理由，依民事訴訟法第449條第2項、第450條、第78條，
    判決如主文。
中    華    民    國    100   年     1    月    25    日
                  民事第五庭
                        審判長法  官  李錦美
                              法  官  黃雯惠
                              法  官  鍾任賜
正本係照原本作成。
不得上訴。
中    華    民    國    100   年     1    月    25    日

                              書記官  吳金來